臺灣士林地方法院民事判決
110年度重訴字第337號
原      告  錢郭秀琴

訴訟代理人  陳又新律師
複  代理人  張家瑋律師
            宋建誼律師
被      告  楊樹三  


            陳桂嬋  




上列當事人間請求所有權移轉登記事件，本院於民國111年7月28
日言詞辯論終結，判決如下：
    主      文
被告陳桂嬋應將如附表所示之不動產所有權移轉登記予被告楊樹
三，再由被告楊樹三將如附表所示之不動產所有權移轉登記予原
告。
訴訟費用由被告負擔。
    事實及理由
壹、程序方面：
一、按表意人非因自己之過失，不知相對人之姓名、居所者，得
    依民事訴訟法公示送達之規定，以公示送達為意思表示之通
    知，民法第97條定有明文。次按對於當事人之送達，有下列
    各款情形之一者，受訴法院得依聲請，准為公示送達：應為
    送達之處所不明者；於外國為送達，不能依第145條之規定
    辦理，或預知雖依該條規定辦理而無效者，民事訴訟法第14
    9條第1項第1、3款亦有明定。又所謂「應為送達之處所不明
    者」，係指已用相當之方法探查，仍不知其應為送達之處所
    者而言。除確知受送達人已亡故無從送達，否則即應依上開
    規定為公示送達。另按當事人能力之有無不問訴訟程度如何
    ，或當事人間是否有所爭執，法院均得依職權調查之（最高
    法院98年度台抗字第957號裁定意旨參照）。查：
㈠、被告楊樹三（下就被告2人合稱為被告，如單指其一則逕稱姓
    名）原設籍於臺北市內湖區，前於民國73年2月10日遷出國
    外，並於80年7月29日為除戶登記，此有其除戶登記謄本可
    稽（見本院卷第107頁）。而外交部領事事務局固提供楊樹
    三於75年2月間在護照加簽資料卡所填寫之加拿大國地址，
    有該局109年12月22日領一字第1095327622號函暨附件可查
    （見本院卷第115頁至第117頁），然經本院依民事訴訟法第
    145條規定辦理後，該地址因受送達人逾期未領取，經加拿
    大國郵政單位退回，有駐多倫多辦事處110年4月7日多倫多
    字第11053102680號函暨附件可查（見本院卷第121頁至第12
    3頁）。再經本院函詢楊樹三於國外有無經當地政府登記為
    死亡之情形，駐多倫多辦事處亦查無其經死亡登記之情形，
    亦有該處111年5月3日多倫多字第1115310338號函可證（見
    本院卷第251頁）。足認楊樹三遷出原設籍之最後住所地後
    ，查無其他可供送達之處所，亦無法依民事訴訟法第145條
    之規定辦理送達，復無從確知其已死亡，原告已盡一切方法
    查詢其應受送達處所而不得，其聲請對楊樹三為公示送達，
    核符前揭規定，應予准許。
㈡、陳桂嬋雖設籍於臺北市○○區○○路0段000巷00弄0號4樓，然其
    寄存郵件未領，且實際並未居住於上開地址，有臺北市政府
    警察局內湖分局110年9月30日北市警內分刑字第1103065249
    號函可查（見本院卷第166頁）。而原告指稱陳桂嬋已旅居
    國外多年，然其並未留存外國地址於外交部領事事務局，亦
    有外交部領事事務局111年1月13日領一字第1105130485號函
    可稽（見本院卷第193頁）。再經本院向原告提供之陳桂嬋
    位於法國之地址為送達，經該國郵局以查無此人退回，復查
    無陳桂嬋於該國經登記為死亡之情形，有駐法國代表處111
    年3月31日法領字第11140602010號函、111年4月6日法領字
    第11140602180號函可證（見本院卷第237頁、第247頁）。
    足認陳桂嬋應為送達之處所不明，且無從確知其已死亡，原
    告已盡一切方法查詢其應受送達處所而不得，其聲請對陳桂
    嬋為公示送達，亦符前揭規定，應予准許。
二、被告經合法通知，均無正當理由未於言詞辯論期日到場，核
    無民事訴訟法第386 條各款所列情形，爰依原告之聲請，由
    其一造辯論而為判決。
貳、實體方面：
一、原告主張：陳桂嬋前為如附表所示不動產（下合稱為系爭房
    地）之所有權人，其於68年7月23日將系爭房地出售予楊樹
    三，渠等簽訂不動產買賣契約書（下稱甲買賣契約）。楊樹
    三復於73年1月12日再將系爭房地出售予伊，並與伊簽訂不
    動產買賣契約（下稱乙買賣契約），約定買賣價金為新臺幣
    （下同）36萬元，伊已依約給付，且自73年1月12日起迄今
    ，均由伊繳納系爭房地之相關稅捐。系爭房地係政府興建之
    國民住宅，陳桂嬋於68年間出售予楊樹三時，受限於當時之
    法規而未為移轉登記，楊樹三亦無從將系爭房地再移轉登記
    予伊。而依現行法規，系爭房地已可移轉所有權登記，然楊
    樹三怠於向陳桂嬋請求移轉系爭房地，伊自可代位楊樹三向
    陳桂嬋請求移轉系爭房地所有權，再依乙買賣契約，請求楊
    樹三移轉系爭房地所有權予伊。為此，爰依民法第242條、
    第348條第1項及乙買賣契約之法律關係，提起本件訴訟等語
    。並聲明：陳桂嬋應將如附表所示之不動產移轉登記予楊樹
    三所有，再由楊樹三移轉登記予原告所有。
二、被告未於言詞辯論期日到場，亦未提出書狀作何聲明或陳述
    。
三、本院之判斷：
㈠、原告主張之上開事實，業據提出土地、建物所有權狀、甲、
    乙買賣契約、臺北市稅捐稽徵處歷年地價稅繳款書及其與陳
    桂嬋通信來往文件等為憑（見本院卷第29頁至第31頁、第33
    頁至第38頁、第39頁至第42頁、第43頁至第77頁、第79頁至
    第87頁），並有系爭房地第一類登記謄本可稽（見本院卷第
    174頁、第259頁至第265頁）。且被告經合法通知，均未於
    言詞辯論期日到庭爭執，亦未提出任何書狀答辯以供本院斟
    酌，本院依調查證據之結果及斟酌全辯論意旨，認原告之主
    張為真實。
㈡、按物之出賣人，負有交付其物於買受人，並使其取得該物所
    有權之義務；債務人怠於行使其權利時，債權人因保全債權
    ，得以自己名義行使其權利，民法第348條第1項、第242條
    前段分別定有明文。又登記請求權性質上得類推適用債權人
    代位權之規定，故甲代位乙行使乙對丙之不動產移轉登記請
    求權，如該不動產係由丁讓與丙，亦尚未為移轉登記時，則
    甲亦自得代位丙行使對丁之移轉登記請求權（最高法院46年
    台上字第422號判例參照）。本件依原告與楊樹三間乙買賣
    契約所載，楊樹三既將系爭房地出售予原告，自負有將系爭
    房地所有權移轉登記予原告之義務，原告屬對楊樹三有登記
    請求權之債權人。又依被告間甲買賣契約所載，陳桂嬋將系
    爭房地出售予楊樹三後，楊樹三遲未請求陳桂嬋履行系爭房
    地所有權移轉登記義務，致無從將系爭房地移轉登記予原告
    ，楊樹三顯然怠於行使其權利，原告為保全對楊樹三之登記
    請求權，自得依民法第242條前段規定，以其自己名義行使
    楊樹三對陳桂嬋之移轉登記請求權。是原告主張代位楊樹三
    向陳桂嬋請求將系爭房地所有權移轉登記予楊樹三，再依乙
    買賣契約之法律關係，請求楊樹三將系爭房地所有權移轉登
    記予原告，核屬有據，應可准許。
四、綜上所述，原告依民法第242條、第348條第1項等規定及買
    賣契約之法律關係，請求陳桂嬋將系爭房地所有權移轉登記
    予楊樹三，再由楊樹三將系爭房地所有權移轉登記予原告，
    為有理由，應予准許。
五、本件事證已臻明確，原告其餘主張及所提證據，經本院審酌
    後，核於判決結果不生影響，爰不一一予以論駁，併此敘明
    。
六、據上論結，原告之訴為有理由，爰判決如主文。
中　　華　　民　　國　　111 　年　　8 　　月　　19　　日
                  民事第三庭  法  官  林靖淳
以上正本係照原本作成。
如對本判決上訴，應於判決送達後20日內向本院提出上訴狀，若
委任律師提起上訴者，應一併繳納上訴審裁判費，否則本院得不
命補正逕行駁回上訴。
中　　華　　民　　國　　111 　年　　8 　　月　　23　　日
                              書記官  洪忠改
　　　　　　　　　　　　　　
附表：　　　　　　　　　　　　　　
編號 　　　　　　不動產標示　　　　　　　 權利範圍　 1　 臺北市○○區○○段○○段000地號土地　　 1/120　　 2　 臺北市○○區○○段○○段000地號土地　　 1/120　　 3　 臺北市○○區○○段○○段000地號土地　　 1/120　　 4　 臺北市○○區○○段○○段000地號土地　　 1/120　　 5 臺北市○○區○○段○○段00○號建物（門牌號碼：臺北市○○區○○路0段000巷00弄0號4樓） 全部